【裁判字號】    97,簡上,26
【裁判日期】    971021
【裁判案由】    給付票款
【裁判全文】
臺灣士林地方法院民事判決              97年度簡上字第26號
上  訴  人  哥倆好實業股份有限公司
法定代理人  戊○○
                      樓
訴訟代理人  楊延壽律師
被上訴人    乙○○
訴訟代理人  張泰昌律師
複代理人    李詩楷律師
            陳淑玲律師
上列當事人間給付票款事件，上訴人對於中華民國96年12月4 日
本院內湖簡易庭96年度湖簡字第1013號第一審判決提起上訴，經
本院於民國97年10月7日言詞辯論終結，判決如下：
    主      文
原判決關於命上訴人給付超過新臺幣拾伍萬仟零玖拾肆元及
自民國九十五年九月十八日起至清償日止，按年息百分之六計算
之利息之部分及該部分假執行之宣告，暨訴訟費用之裁判均廢棄
。
上開廢棄部分，被上訴人在第一審簡易之訴駁回。
其餘上訴駁回。
第一審、第二審訴訟費用由上訴人負擔二分之一，餘由被上訴人
負擔。
    事實及理由
一、被上訴人起訴主張：被上訴人執有由上訴人所簽發如附表所
    示2 張支票（以下簡稱系爭支票），屆期後分別於民國95年
    9 月12日及同年月18日提示，上訴人卻已撤銷付委託並退票
    而未獲付款，屢經催索，上訴人均置之不理。為此，基於票
    款給付法律關係，聲明請求：上訴人應給付原告新臺幣（下
    同）716,20 0元及如附表編號1 所示支票自95年9 月12日，
    編號2 所示支票自95年9 月18日起至清償日止，按年息6%計
    算之利息。就上訴人之上訴，則聲明：駁回上訴人之上訴。
二、上訴人則以：系爭支票係由上訴人簽發予中頂企業有限公司
    作為購買商品之用，因交期與價格波動致取消訂單，中頂企
    業有限公司雖未將系爭支票返還上訴人，並將系爭支票於94
    年12月12日向被上訴人質押借款美金36,000元，但中頂企業
    有限公司業已立下切結書保證系爭支票不會被提示，嗣法定
    提示期間屆至，上訴人即向付款銀行撤銷委託付款，並無不
    當。又由訴外人丁○○與被上訴人所合資並設於大陸地區之
    肇慶市中頂電子企業有限公司將原本香港M&T 公司（偉量國
    際有限公司，以下簡稱香港M&T 公司）開立予中頂企業有限
    公司面額共計港幣354,303 元之支票2 紙，改受款人為肇慶
    市中頂電子企業有限公司後，借用該公司之帳戶兌領，並於
    兌領後指示訴外人甲○○○分三次匯款予被上訴人人民幣20
    8, 500元作為清償系爭支票借款之款項，系爭支票票款既經
    清償，被上訴人自不得主張票據上之權利等語，資為抗辯，
    並於原審聲明請求判決：駁回上訴人之訴。詎原審未察，徒
    以甲○○○於傳票上簡略記載「還乙○○借款」即認係肇慶
    市中頂電子企業有限公司之還款，逕為上訴人應給付被上訴
    人請求金額全部之判決，其審判顯有疏漏，為此，爰於上訴
    聲明：(一)原判決廢棄；(二)以上廢棄部分，駁回被上訴人第一
    審之訴。
三、不爭執事項與爭點整理：
（一）不爭執事項：
   1、系爭支票係由被上訴人於94年12月12日自中頂企業有限公
      司派黃耀林轉讓取得而持有，發票日分別為95年3 月8 日
      、同年月18日，被上訴人於95年9 月12日、同年月18日提
      示，均經退票，退票理由單上均載明：「提示期限經過後
      經撤銷付款委託」等語。
   2、甲○○○曾至肇慶市中頂電子企業有限公司提領香港M&T
      公司所託收之支票款項分三筆匯款予被上訴人，金額分別
      為人民幣77,500、80,000、51,000元。被上訴人在此之前
      曾交付肇慶市中頂電子企業有限公司約10,000,000元。
（二）爭執事項：上訴人得否以系爭票據債務業已為中頂企業有
      限公司清償之事實對抗被上訴人之請求？
四、本院得心證之理由：
（一）被上訴人主張上訴人應按如附表所示之票面金額給付票款
      ，固為被上訴人提出系爭支票暨退票理由單各2 紙為證，
      上訴人並不否認其為系爭支票之發票人，但以中頂企業有
      限公司業已清償票款債務等情置辯，被上訴人則自承有收
      受自甲○○○所匯3 筆金額分別為人民幣77,500、80,000
      、51,000元，共計208,500 元，惟對於該受償部分則陳稱
      係肇慶市中頂電子企業有限公司清償被上訴人對該公司的
      債權，且聲請證人丙○○於本院準備程序中證稱丁○○親
      口向其陳稱上開三筆匯款係為補償被上訴人在大陸的出資
      等語，上訴人對於被上訴人曾投資肇慶市中頂電子企業有
      限公司部分並不爭執，惟否認該證詞之真正。經查：系爭
      支票係中頂企業有限公司向被上訴人調借現金而交予被上
      訴人持有，嗣甲○○○自肇慶市中頂電子企業有限公司提
      取部分款項分三次給付予被上訴人金額乙節，為上訴人聲
      請證人即中頂企業有限公司負責人丁○○於本院準備程序
      中證述：「（問：你是說之前有賣貨品給哥倆好公司，結
      果貨到哥倆好公司了嗎？（提示支票））有賣貨，貨有部
      分到，一部分沒有到，公司開了共四張支票，二張我自己
      用掉了，系爭二張支票是我沒有交貨給上訴人，應該要還
      給上訴人的支票」，「（問：你是用個人名義或是以中頂
      公司名義借錢？）我是以中頂公司名義借錢」，「（問：
      你知道你沒有交貨給被上訴人，那為何還要用這支票去向
      被上訴人借錢？）這是因為我當時跟香港Ｍ& Ｔ公司進一
      批貨，結果一部分我是交給香港Ｍ& Ｔ公司現款，一半是
      利用我們交給香港Ｍ& Ｔ公司電解電容器相抵」，「（問
      ：關於借錢部分你是認為這是質押或是票據關係嗎？但是
      支票並沒有這些數額？）我是認為這是質押，因為支票金
      額顯然沒有借款金額那麼高」，「（問：後來哥倆好公司
      一直催，你如何處理？）我就直接聯絡丙○○，當時有二
      張港幣的支票約140 幾萬元台幣，這是要開給臺灣中頂公
      司的，後來改為大陸中頂公司的，大陸中頂公司後來再交
      付給被上訴人乙○○，我認為既然質押的款項已經還了，
      我就要求丙○○跟乙○○拿回來，丙○○一直說好但是一
      直沒有拿回來，過半年後乙○○就去兌現系爭支票」等語
      有關丁○○所經營中頂企業有限公司因收受上訴人之訂單
      及用以購買商品的系爭支票，後無法供貨而原應返還上訴
      人，但另因急需交付香港M&T 公司現款，故持向被上訴人
      質押調取現款，嗣由肇慶市中頂電子企業有限公司還款予
      被上訴人情節，核與證人丙○○於原審審理程序中證述：
      「…，我與黃耀林先生經手過，我原是丁○○所開中頂公
      司的業務，我接到一筆生意，總金額156 萬元，我的顧客
      的錢我也收回交給中頂公司，但中頂公司遲遲未交貨，原
      因是中頂沒有錢向香港M&T 買貨，拖了一個多月，因為我
      與丁○○與黃耀林都是好朋友，我就協議和黃耀林一起拿
      本案兩張支票向原告（按：即被上訴人）借錢，當時原告
      有同意要借款36000 元美金，…錢是由原告直接匯到香港
      M&T 公司，是丁○○指定要匯款到M&T 公司」等語，證人
      黃耀林亦於原審證稱：「…，因為當時丁○○要交貨給贈
      品公司，但是因為缺錢向國外公司買貨進來，所以丁○○
      叫我拿系爭兩張支票向原告借錢，借款36000 元美金，先
      拿這兩張支票給原告，第二天原告就把錢匯到香港M&T 公
      司，是丁○○交代錢匯給香港M&T 公司，…」等語有關向
      被上訴人調借得美金36,000元之經過一致，又證人即肇慶
      市中頂電子企業有限公司的會計甲○○○於原審對於還款
      經過亦證述：「（問：你在公司有沒有曾經從大陸匯錢給
      乙○○，何時何地？）匯了3 次，當時丁○○說要拿香港
      …公司的2 張港幣支票兌現以後，因為大陸不可以一下子
      提領太多錢出來，需要有理由才可以提款，所以我們分了
      好多次將錢提出，匯給乙○○在大陸的個人私人戶頭，兩
      張港幣支票一張約12萬2 千多港幣，一張約23萬多港幣，
      三次一共匯錢第一次77500 人民幣，第二次80000 人民幣
      、第三次好像是51000 多人民幣，當時台幣比人民幣大約
      1: 4.1，匯到乙○○大陸松崗地區的工商銀行戶頭，當時
      鄭要我匯錢給乙○○，當時是說要還乙○○哥倆好實業股
      份有限公司那兩張票的錢，當時我聽丁○○說他曾拿哥倆
      好的兩張票向乙○○借錢」等語有關以匯款方式返還系爭
      支票借款等情相符，並有甲○○○當庭所提出「中國工商
      銀行」之業務憑證2 紙、現金支出傳票1 紙（原審卷第82
      、83頁）及上訴人所提出香港M&T 公司所開立的支票2 紙
      （原審卷第37頁）附卷可佐，復參酌被上訴人不爭執收受
      匯款事實，應認上開證詞中丁○○、甲○○○及丙○○、
      黃耀林在原審中的證詞堪足可據，至丙○○所證肇慶市中
      頂電子企業有限公司的上開匯款僅係補償被上訴人在大陸
      的出資云云既與其在原審曾證稱並不清楚美金36,000元有
      無返還之證詞不符，且其非清償人中頂企業有限公司之負
      責人丁○○或匯款人甲○○○，該等證詞應係臆測之詞，
      自不足採信。因此，中頂企業有限公司持系爭支票以供擔
      保方式向被上訴人借款，並於事後在大陸地區清償其對被
      上訴人借款債務，應堪認定。
（二）依票據法第5 條第1 項規定：「在票據上簽名者，依票上
      所載文義負責」，是票據為文義證券，票據上之權利義務
      ，悉應依票據記載之文字以為決定，不允許債務人以其他
      立證方法變更或補充其文義。中頂企業有限公司所借款項
      係由被上訴人以其配偶蔡素娟名義於94年12月12日在聯邦
      商業銀行匯款美金36,000元，此有被上訴人於原審中所提
      出該銀行匯出匯款申請書1 紙為證，上訴人對於該匯款申
      請書之真正不爭執，堪認為真，而該日新臺幣兌換美金之
      匯率為33.554元，有中央銀行我國與十六個主要貿易對手
      通貨對美元之匯率日資料在卷可稽，是美金36,000元應折
      合新臺幣1,207,944 元（36000 ×33.554=0000000小數點
      以下四捨五入）。又承前所述，中頂企業有限公司由肇慶
      市中頂電子企業有限公司以匯款方式給付予被上訴人，匯
      款的金額共計為人民幣208,500 元，而依甲○○○上揭所
      證雙方係以人民幣1 元相當於新臺幣4.1 元的比率計算所
      還新臺幣金額，為兩造所不爭執，是中頂企業有限公司當
      時還款的金額若換算為新臺幣應為854,850 元（208500×
      4.1=854850），即尚有353,094 元（0000000 －000000=3
      53094） 並未清償，應堪認定。因此，雖中頂企業有限公
      司未與上訴人完成交易並簽立切結書承諾不兌現系爭支票
      ，並由上訴人提出切結書為證，然中頂企業有限公司既係
      持系爭支票供擔保向被上訴人借款，且系爭支票外觀上係
      由中頂企業有限公司派員交付被上訴人而合法移轉票據權
      利，依上揭票據文義性規定之意旨，該票據權利應不受中
      頂企業有限公司是否確與上訴人完成交易並承諾不予兌現
      之影響，系爭支票權利不僅有效移轉，且供擔保之原因並
      未完全消滅前，原因關係應仍存在，被上訴人應得享有票
      據權利，再中頂企業有限公司係為返還借款債務而為清償
      ，系爭票款債務因係擔保借款債務之清償而應與供擔保的
      借款債務間具有不真正連帶債務關係，因中頂企業有限公
      司返還借款，致消滅票據債務，又依民法第322 條第2 款
      規定之類推適用，中頂企業有限公司前揭還款行為，以先
      到期之票據債務視為先為抵充而不再供擔保，因此發票日
      期在先之如附表編號1 之支票即不在擔保之列，而如附表
      編號2 之支票在353,094 元之範圍內則仍有供擔保的原因
      關係存在，被上訴人就該部分主張上訴人應支付票款，尚
      屬有據，堪足可採，逾此部分之請求，核屬無據，應不足
      採。
五、綜據上述，本件系爭支票在供擔保的範圍內被上訴人仍應為
    票據權利人，從而，被上訴人基於票據法律關係，請求上訴
    人給付353,094 元，及自95年9 月18日起至清償日止，按年
    息6%計算之利息，依法即屬有據，其逾此範圍外的請求則為
    無據而應予駁回，原審就超過上開應准許部分而為上訴人敗
    訴之判決並為假執行之宣告自有未洽，上訴意旨就此部分指
    摘原判決不當求為廢棄改判，為有理由，至於上開應准許部
    分，原審則令上訴人給付並為假執行之宣告，核無違誤，上
    訴意旨就此部分仍執陳詞指摘原判決不當而求為廢棄，為無
    理由，應予駁回其上訴。
六、結論：本件上訴為一部有理由、一部無理由，依民事訴訟法
    第436 之1 第3 項、第449 條第1 項、第450 條、第389 條
    第1項第3款、第79條，判決如主文。
中    華    民    國    97    年    10    月    21    日
                  民事第二庭  審判長法  官  俞慧君
                                    法  官  方彬彬
                                    法  官  古振暉
以上正本證明與原本無異。
本件判決不得上訴。
中    華    民    國    97    年    10    月    30    日
                                    書記官  楊錫芬
附表：
┌─┬─────┬──────┬─────┬─────┬────┬────┐
│編│面額（新台│ 付  款  人 │帳     號 │票      號│發票日  │ 提示日 │
│號│幣）      │            │          │          │        │        │
├─┼─────┼──────┼─────┼─────┼────┼────┤
│1 │355,200元 │華南商業銀行│000000000 │SC0000000 │95.3.8  │95.9.12 │
│  │          │永吉分行    │          │          │        │        │
├─┼─────┼──────┼─────┼─────┼────┼────┤
│2 │361,000元 │華南商業銀行│000000000 │SC0000000 │95.3.18 │95.9.18 │
│  │          │永吉分行    │          │          │        │        │
└─┴─────┴──────┴─────┴─────┴────┴────┘


司法院資訊處製作；財團法人民間司法改革基金會備份。
